臺灣士林地方法院刑事判決　　　　　　　　　　　　　九十二年度訴字第三三二號
　　公　訴　人　臺灣士林地方法院檢察署檢察官
　　被　　　告　丁○○原名許.
右列被告因業務侵占等案件，經檢察官提起公訴（九十一年度偵字第三０三八號），
本院判決如左：
    主  文
丁○○連續意圖為自己不法之所有，而侵占對於業務上所持有之物，處有期徒刑柒月
。
偽造之「卓色印刷事業股份有限公司籌備處」、「卓色印刷事業股份有限公司」印章
各壹枚、臺北縣淡水第一信用合作社八里分社存款印鑑卡上偽造之「卓色印刷事業股
份有限公司籌備處」印文枚、活期性存款取款憑條上偽造之「卓色印刷事業股份有
限公司籌備處」印文壹枚、存摺存款取款憑條（結清申請書）上偽造之「卓色印刷事
業股份有限公司籌備處」印文壹枚、如附表二編號一所示之支票背面偽造之「卓色印
刷事業股份有限公司」之印文壹枚均沒收。
    事  實
一、丁○○（原名許雲）與甲○○原係男女朋友，丁○○並投資甲○○所經營之宏
    昶彩色印刷有限公司（以下簡稱宏昶公司），嗣甲○○經營之卓色印刷事業有限
    公司（以下簡稱卓色有限公司）亦由丁○○擔任負責人，惟實際業務則由丁○○
    、甲○○二人共同處理。民國（下同）八十八年八月間，卓色有限公司因營運不
    善而辦理停業，迄八十九年間，甲○○與乙○○、賴正宗、梁清輝等人談妥共同
    出資辦理卓色有限公司復業並增資變更組織為卓色印刷事業股份有限公司（以下
    簡稱卓色股份有限公司），及變更負責人為丙○○，於辦理復業及變更登記階段
    ，由丁○○受僱於新變更之卓色印股份有限公司，擔任總務，負責採購及收取增
    資股款等工作，係從事業務之人。詎丁○○因欲索回出資股款而就其金額與甲○○意見不合，竟基於意圖為自己不法所有之概括犯意，於八十九年十一月十五日
    ，在臺北縣五股鄉乙○○任職之錦龍公司內，向乙○○收取乙○○本人及賴正宗
    、梁清輝等作為增資股款之如附表一所示之支票三紙，嗣並於同年十一月二十二
    日，在臺北市○○區○○路二三九號二樓之二，收取甲○○交付之如附表二編號
    一所示之增資股款支票後，未將之存入卓色印刷事業股份有限公司（負責人丙○○）於八十九年十一月二十日開立之台灣中小企業銀行帳號０九二三七一號活期
    存款帳戶內，而連續侵占入己。並於收票後，基於偽造私文書之概括犯意，先至
    台北市松山區之刻印店，利用不知情之店員偽刻「卓色印刷事業股份有限公司籌
    備處」、「卓色印刷事業股份有限公司」之印章，復於九十年一月十一日，前往
    臺北縣八里鄉○○路一一二之十七號臺北縣淡水第一信用合作社（以下簡稱淡水
    一信）八里分社，於存款印鑑卡上蓋用前開偽造之「卓色印刷事業股份有限公司
    籌備處」印章三枚及丁○○自己之印章，表示以「卓色印刷事業股份有限公司籌
    備處」及丁○○之名義申請開戶之意，而偽造該私文書，持交淡水一信八里分社
    承辦人員康雅雯而行使之，並繳交開戶金一百元，嗣經該社核准開立帳號００四
    七─二一─0000000號活期存款帳戶，足以生損害於卓色股份有限公司及
    淡水一信八里分社核開存款帳戶之正確性。嗣開戶完峻後，丁○○旋於同日在甲○○所交付之如附表二編號一所示之支票背面領款人處，蓋用其偽造之「卓色印
    刷事業股份有限公司」之印章後，持交淡水一信八里分社，表示係卓色股份有限
    公司提示該支票之意，而偽造該私文書，將支票存入前開帳戶內而行使之，足以
    生損害於卓色股份有限公司、宏昶公司及淡水一信八里分社審核支票簽章之正確
    性。復於九十年一月十六日，前往淡水一信八里分社，在活期性存款取款憑條上
    ，蓋用其偽造之「卓色印刷事業股份有限公司籌備處」印章一枚及丁○○本人之
    印章，並填載金額為一百五十萬元，表示係「卓色印刷事業股份有限公司籌備處
    」領取該筆金額，偽造該私文書，持交承辦人員而行使之，足以生損害於卓色印
    刷事業股份有限公司及淡水一信八里分社審核取款憑條之正確性，嗣並將前揭款
    項存入丁○○於當日以其個人名義開立之帳號００四七─三一─一六０一八五─
    ０００一號定期存款帳戶，製作為期四個月，金額一百五十萬元之定期存款（存
    單號碼ＡＡ三九八九八六）。又於同年月十八日，在淡水一信八里分社，於存摺
    存款取款憑條（結清申請書）上，蓋用其偽造之「卓色印刷事業股份有限公司籌
    備處」印章及丁○○本人印章，並填載００四七─二一─0000000號活期
    存款帳戶之餘額三百四十七元（含開戶金一百元、利息二百四十七元），表示係
    「卓色印刷事業股份有限公司籌備處」領取該筆金額，偽造該私文書，並持交承
    辦人員而結清該帳戶，足以生損害於卓色印股份有限公司及淡水一信八里分社審
    核取款憑條之正確性。嗣同年五月十六日，前揭一百五十萬元定期存款到期後，
    丁○○復至淡水一信八里分社，將前揭定期存款解約，將本金一百五十萬元連同
    利息二萬二千五百元（利息原為二萬五千元，代扣所得稅二千五百元後，實付二
    萬二千五百元）存入丁○○之個人帳戶（帳號００四七─二二─一六０一八四─
    ０）後提領花用殆盡。因乙○○發現其交付丁○○之如附表一所示支票三紙並未
    存入公司，甲○○交付之如附表二編號一所示之支票復經提領，始查知上情。
二、案經卓色股份有限公司訴請台灣士林地方法院檢察署檢察官偵查起訴。
    理  由
一、訊據被告丁○○對於其刻用「卓色印刷事業股份有限公司籌備處」、「卓色印刷
    事業股份有限公司」等印章，及前往淡水一信八里分社申請開立「卓色印刷事業
    股份有限公司籌備處」活期存款帳戶，及在甲○○所交付之如附表二編號一所示
    之金額一百五十萬元支票背面蓋用「卓色印刷事業股份有限公司」印章後存入該
    帳戶，嗣並在取款憑條上蓋用「卓色印刷事業股份有限公司籌備處」印章領取該
    筆金額後，以其個人名義制作四個月之定期存款，嗣並結清「卓色印刷事業股份
    有限公司籌備處」帳戶，且於定期存款到期後解約，將本金連同利息存入其個人
    帳戶提領花用殆盡之事實，均坦承不諱，並有存款印鑑卡、活期性存款取款憑條
    、定期性存款新開戶收入傳票、存褶存款取款憑條（結清申請書）、轉帳收入傳
    票、交易明細表等影本附卷可稽。惟被告矢口否認有何偽造文書及侵占犯行，辯
    稱：伊與甲○○共同出資經營宏昶公司，惟伊未登記為該公司之股東，嗣甲○○
    又開設卓色有限公司，資本係從宏昶公司挪來，由伊擔任卓色有限公司之負責人
    。嗣卓色有限公司要增資為股份有限公司，甲○○交付如附表二所示之支票二張
    ，作為甲○○與伊對卓色股份有限公司各一百五十萬元之出資。嗣變更登記為卓
    色股份有限公司後，伊發現伊的股份被稀釋，乃要求退股，甲○○向伊表示伊提
    領一百五十萬元之支票沒關係，故伊才去提領如附表二編號一所示之支票，並非
    侵占。倘伊有意侵占，無需將甲○○同時交付之如附表二編號二所示之另一張一
    百五十萬元之支票歸還甲○○。伊刻用「卓色印刷事業股份有限公司籌備處」及
    「卓色印刷事業股份有限公司」等印章及至淡水一信八里分社開戶，係經甲○○
    及乙○○等人之授權。且伊並未負責收取股東增資之股款，股東乙○○曾向伊出
    示乙○○本人及賴正宗、梁清輝等人作為增資股款之支票三紙，惟經伊看過後又
    收回去，伊並未收取上揭支票云云。經查：
    (一)卓色公司之組織原係有限公司，登記之負責人為被告，嗣卓色有限公司因營運
      不善而辦理停業，迄八十九年間，甲○○與乙○○、賴正宗、梁清輝等人談妥
      共同出資辦理卓色有限公司復業並增資變更組織為卓色股份有限公司，及變更
      負責人為丙○○。又卓色股份有限公司之負責人雖登記為丙○○，惟乙○○為
      實際負責人，公司之大、小章均由乙○○保管，使用需經其同意，被告則在變
      更後之卓色股份有限公司擔任總務工作等情，業經證人乙○○、甲○○證述甚
      明（參見本院九十二年十一月二十六日審理筆錄第七至十、十二、二十二至二
      十三頁）。另經本院提示被告刻用之「卓色印刷事業股份有限公司籌備處」及
      「卓色印刷事業股份有限公司」印章，證人乙○○稱均非其保管之卓色印股份
      有限公司之印鑑章等語（見同前筆錄第十六、十九至二十頁）。再證人甲○○
      、乙○○復證稱其等未授權被告刻卓色股份有限公司及籌備處印章並至淡水一
      信八里分社開戶及提領支票；且卓色股份有限公司在五股工業區中小企業銀行
      有開立公司帳戶，憑公司章、丙○○章及甲○○之印章，才能領款等語（以上
      參見同前筆錄第七至十、十二、二十二至二十三頁）。查一般公司之銀行帳戶
      ，除公司之大章之外，尚需公司負責人、財務部門負責人之印章始可提領。參
      之卓色股份有限公司在五股工業區中小企業銀行開立之公司帳戶，係憑公司章
      、丙○○及甲○○之印章始可提領益明。而本件被告僅係負責公司之總務工作
      ，竟獨自至淡水一信八里分社開立公司籌備處帳戶，且僅憑籌備處印章及其私
      人印章即可提領，顯與常情有悖。況卓色有限公司申請變更為股份有限公司一
      案，業經台北市政府建設局（以下簡稱建設局）審核認符合規定，應予照准，
      並於八十九年十一月二十一日函知卓色股份有限公司，並經經濟部於九十一年
      一月三日發給股份有限公司執照，有建設局北市建商二字第八九三四八二八四
      號函、經濟部公司執照各一件（附建設局卓色股份有限公司案卷、台灣士林地
      方法院檢察署九十年度他字第一九八四號卷第十頁）在卷可稽。而被告至淡水
      一信八里分社開戶及提領支票係九十年一月十一日之後，是該時卓色公司既已
      變更為股份有限公司且完成登記，顯無再以卓色股份有限公司籌備處名義開戶
      之必要，參以前揭證人甲○○、乙○○均稱未同意被告開戶提領支票等語，足
      認被告之開戶及領款均係未經授權擅自而為。
    (二)且被告係於變更後之卓色印股份有限公司擔任總務，負責收取股款等工作，並
      支領薪水等情，業據證人甲○○、乙○○證述甚詳，證人甲○○稱：被告在變
      更後之新卓色公司擔任總務、建廠之規劃、公司成立等事務，股東支票之收取
      亦由被告處理，被告領月薪四、五萬元等語；證人乙○○亦稱：當時舊的卓色
      有限公司已經停止營業，資金不夠，所以要增資，後來被告進來擔任總務工作
      ，負責採購等，而股金也是由被告收的，但並不是請他當股東，被告也有領薪
      水等語（見同前筆錄第二十二、七頁）。被告對其於八十九年間領用月薪五萬
      元，共約二、三個月等情，亦自承不諱。故被告辯稱伊並未擔任收取股款之工
      作云云，顯不實在。再證人乙○○對其將如附表一所示之三張支票交付被告，
      以作為其本人及賴正宗、梁清輝等之增資股款之事實，歷於偵查及本院審理時
      證述甚詳，互核相符，應堪採信。證人甲○○並證稱：伊要求全部股東的增資
      款收齊後，才能向伊收，伊要確定其他三位股東都已經交了支票，被告乃向其
      出示其他股東增資之三張支票，伊將之影印存底等語，證人甲○○並提出如附
      表一所示之支票影本三張供參（參見同前筆錄第二十四頁、台灣士林地方法院
      檢察署九十年度他字第一九八四號卷第四十四、四十九頁），足認證人甲○○
      所言非虛。是被告確有向乙○○收取上揭三張支票，其所辯並未有收取支票權
      限且該三張支票經其過目後又交還乙○○云云，要屬避重就輕之詞，不足採信
      。
    (三)另就被告與甲○○間之債務糾紛，證人甲○○證稱：被告在宏昶公司出資五十
      萬元，嗣成立卓色有限公司，股份均由宏昶公司出資，故被告實際出資僅五十
      萬元，但登記為七十萬元。後卓色有限公司變更為股份有限公司，伊先還被告
      五十萬元之出資額，但保留被告原有之七十萬元部分為卓色股份有限公司之技
      術股金等語（見本院同前筆錄第二十至二十一頁）。雖被告復辯稱卓色有限公
      司之資金係來自宏昶公司，嗣卓色有限公司變更為股份有限公司，甲○○乃以
      如附表二所示由宏昶公司簽發，金額一百五十萬元之支票二紙，作為甲○○與
      被告對卓色股份有限公司各一百五十萬元之出資云云。惟查，被告僅以現金五
      十萬出資宏昶公司，而就卓色有限公司及卓色股份有限公司並未以實際以金錢
      出資，嗣並自甲○○處取回其出資之五十萬元股金等情，已據證人甲○○證述
      綦詳，並為被告所不否認。被告於變更後之卓色股份有限公司登記有七十萬元
      之出資（每股十元，共七萬股），亦有卓色股份有限公司股東名簿可按，證人
      甲○○所言堪認真實。證人甲○○並稱被告表示要伊退股金，被告放棄所有權
      利。卓色有限公司有虧損，伊沒有計算虧損，將被告五十萬元之資金全部還給
      被告，並給被告七十萬之技術股加入新公司等語。是即使卓色有限公司之資本
      係自被告出資之宏昶公司移來，惟據證人甲○○所言，卓色有限公司因虧損而
      停業，被告於退股時是否尚有出資可取回，已不無疑問。且即使被告可取回資
      金，惟被告既已取回其金錢出資五十萬元，復在變更後之卓色股份有限公司保
      有七十萬元之技術股金，則除此之外，被告於卓色有限公司變更為股份有限公
      司後是否尚有股金待取回，已不無疑問。況證人甲○○對其交付被告如附表二
      所示之支票二紙係作為其本身之出資等情，業已供述明確，稱：開支票的目的
      係要繳卓色股份有限公司第二次（即增資）的股金，二張支票共三百萬元等語
      （見本院同前筆錄第二十四頁）。且該二紙支票均係指定受款人為卓色股份有
      限公司，並禁止背書轉讓，被告收取證人甲○○交付支票二張時，並經甲○○
      要求其簽收，自卷附之付款簽收簿（附本院同前筆錄後）就該二張支票之「貴
      寶號」及「摘要」項目上均分別載有「卓色」、「股金」等文字，可知該二紙
      支票確係作為支付卓色股份有限公司增資股款之用。參以被告對其以「卓色印
      刷事業股份有限公司籌備處」之名義開立帳戶之目的，係在提示兌領如附表二
      編號一所示之支票等情，並已自承在卷。益徵被告明知證人甲○○並無以該支
      票作為退還被告股款之意，否則被告殊無不要求甲○○另行開立以被告為受款
      人之支票或交付現金，反而以迂迴之方式另行以「卓色印刷事業股份有限公司
      籌備處」名義開戶兌領支票之理。故被告辯稱如附表二編號一所示之支票係甲○○交付被告作為退還被告股金之用云云，顯不實在。
    (四)又被告收受證人甲○○交付之如附表二所示之支票二紙後，將如附表二編號二
      所示之支票一紙交由乙○○歸還甲○○等情，為甲○○所不否認。惟證人甲○○證稱：伊跟乙○○說開給被告的二張支票要抽回，十一月發票那張伊要改日
      期，十二月三十一日發票的那一張先不要提領，乙○○說被告答應先不提領十
      二月那張故應該沒問題，所以乙○○僅從被告那裡抽回十一月那張等語（參見
      本院同前筆錄第三十二頁）。證人乙○○亦證稱：甲○○人在國外時，有叫伊
      幫他轉告被告，先不要提示支票，因戶頭內沒有錢等語（見同前筆錄第三十五
      頁），核與證人甲○○所述相符。是被告歸還上揭支票，要係本於證人甲○○
      、乙○○之要求，尚非主動為之，亦難據此即認被告提領另張如附表二編號一
      所示之支票並無不法所有之意圖。
    (五)據上，被告向證人乙○○收取作為股東增資股款之如附表一所示之支票三紙及
      向證人甲○○收取如附表二編號一所示之支票一紙後，均未交付卓色股份有限
      公司，甚且未經卓色股份有限公司之負責人丙○○或股東甲○○、乙○○、賴
      正宗、梁清輝等人之同意，即擅以「卓色印刷事業股份有限公司籌備處」之名
      義開戶，並將甲○○交付之一百五十萬元支票存入該帳戶後，再輾轉存入被告
      名義之定期存款，提領花用，其有易持有為所有之不法所有意圖甚明。是被告
      所辯，均屬卸責之詞，不足採信。本件事證明確，被告犯行洵堪認定。
二、被告於淡水一信八里分社存款印鑑卡上蓋用其偽造之「卓色印刷事業股份有限公
    司籌備處」印章三枚，係表示以「卓色印刷事業股份有限公司籌備處」名義申請
    開戶之意；其在甲○○所交付之如附表二編號一所示之支票背面領款人處，蓋用
    其偽造之「卓色印刷事業股份有限公司」之印章，則係表示卓色股份有限公司提
    示該支票之意；嗣其在淡水一信八里分社活期性存款取款憑條上，蓋用其偽造之
    「卓色印刷事業股份有限公司籌備處」印章一枚，並填載金額為一百五十萬元，
    係表示「卓色印刷事業股份有限公司籌備處」領取該筆金額之意；其於存摺存款
    取款憑條（結清申請書）上，蓋用其偽造之「卓色印刷事業股份有限公司籌備處
    」印章，並填載存款餘額三百四十七元，係表示「卓色印刷事業股份有限公司籌
    備處」領取該筆金額之意，並均足以生損害於他人，均屬偽造私文書。被告偽造
    後復持以行使，係犯刑法第二百十六條、第二百十條之行使偽造私文書罪。其偽
    造「卓色印刷事業股份有限公司籌備處」、「卓色印刷事業股份有限公司」印章
    之行為為其偽造私文書之階段行為，而其偽造印文之行為又為偽造私文書之部分
    行為；又其偽造上開文書後復持以行使，偽造私文書之低度行為應為行使之高度
    行為所吸收，均不另論罪。再被告將其收取之支票侵占入己，係犯刑法第三百三
    十六條第二項之業務侵占罪。其連續多次行使偽造私文書、業務侵占犯行，各時
    間緊接，手法相同，且係犯構成要件相同之罪名，顯係基於概括犯意而為，應各
    依連續犯之規定以一罪論，並依法加重其刑。其所犯連續行使偽造私文書、連續
    業務侵占二罪間，有方法結果之牽連關係，應依刑法第五十五條之規定從一重之
    連續業務侵占罪處斷。爰審酌被告因與甲○○有投資糾紛而有犯行，及其犯罪之
    手段、所得金額、犯罪後飾詞卸責且未與告訴人和解等一切情狀，量處如主文所
    示之主刑，以資懲儆。
二、被告偽刻之「卓色印刷事業股份有限公司籌備處」、「卓色印刷事業股份有限公
    司」印章各一枚係偽造之印章，臺北縣淡水第一信用合作社八里分社存款印鑑卡
    上「卓色印刷事業股份有限公司籌備處」印文三枚、活期性存款取款憑條上「卓
    色印刷事業股份有限公司籌備處」印文一枚、存摺存款取款憑條（結清申請書）
    上「卓色印刷事業股份有限公司籌備處」印文一枚、如附表二編號一所示之支票
    背面之「卓色印刷事業股份有限公司」之印文一枚均係偽造之印文，應依刑法第
    二百十九條之規定沒收之。
據上論斷，應依刑事訴訟法第二百九十九條第一項前段、刑法第五十六條、第三百三
十六條第二項、第二百十六條、第二百十條、第五十五條、第二百十九條、罰金罰鍰
提高標準條例第一條前段，判決如主文。
本案經檢察官楊淑芬到庭執行職務
中      華      民      國    九十三    年      二      月     十一     日
                                  臺灣士林地方法院刑事第六庭
                                      審判長法  官  趙  文  卿
                                            法  官  朱  光  仁
                                            法  官  彭  洪  媛
右正本證明與原本無異。
如不服本判決，應於判決送達後十日內，向本院提出上訴狀。
                                            書記官  周  霙  蘭
中      華      民      國    九十三    年      二      月     十七     日
附錄本案論罪科刑法條全文：
刑法第三百三十六條第二項：
  對於業務上所持有之物，犯前條第一項之罪者，處六月以上五年以下有期徒刑，得
  併科三千元以下罰金。
刑法第二百十六條：
  行使第二百十條至第二百十五條之文書者，依偽造、變造文書或登載不實事項或使
  登載不實事項之規定處斷。
刑法第二百十條：
  偽造、變造私文書，足以生損害於公眾或他人者，處五年以下有期徒刑。
刑法第二百十九條：
  偽造之印章、印文或署押，不問屬於犯人與否，沒收之。
附表一
  ┌─┬───┬──────┬───────┬───────┬──────
  │編│發票人│ 付  款  人 │ 帳  號│金額（新台幣）│發    票
  │號│      │            │              │              │
  ├─┼───┼──────┼───────┼───────┼──────
  │一│溫蘭香│台北銀行世貿│六０九０九─三│一百萬元      │八十九年十二
  │  │      │分行        │              │              │三十一日
  ├─┼───┼──────┼───────┼───────┼──────
  │  │      │台北區中小企│              │              │八十九年十二
  │二│梁清輝│業銀行三興分│六二二四六─五│一百五十萬元  │三十一日
  │  │      │行          │              │              │
  ├─┼───┼──────┼───────┼───────┼──────
  │三│同  右│ 同      右 │ 同         右│一百萬元      │ 同        ?
  └─┴───┴──────┴───────┴───────┴──────
附表二
  ┌─┬───┬──────┬───────┬───────┬──────
  │編│發票人│ 付  款  人 │ 帳         號│金額（新台幣）│發    票
  │號│      │            │              │              │
  ├─┼───┼──────┼───────┼───────┼──────
  │  │宏昶彩│            │              │              │
  │一│色印刷│台北銀行文德│三三０─五    │一百五十萬元  │八十九年十二
  │  │有限公│分行        │              │              │三十一日
  │  │司    │            │              │              │
  ├─┼───┼──────┼───────┼───────┼──────
  │二│同  右│同       右 │ 同        右 │ 同        右 │八十九年十一
  │  │      │            │              │              │三十日
  └─┴───┴──────┴───────┴───────┴──────
